【裁判字號】    97,簡上,270
【裁判日期】    980219
【裁判案由】    遷讓房屋 等
【裁判全文】
臺灣高雄地方法院民事判決             97年度簡上字第270號
上  訴  人  乙○○
被上 訴 人  甲○○
上當事人間遷讓房屋等事件，上訴人不服民國97年7 月24日本院
高雄簡易庭97年度雄簡字第4100號簡易判決，提起上訴，本院於
民國98年2月5日言詞辯論終結，判決如下：
    主  文
上訴駁回。
訴訟費用由上訴人負擔。
    事實及理由
一、被上訴人起訴主張：兩造於民國96年1 月20日（被上訴人於
    同年月23日為所有權人）就門牌號碼高雄市三民區○○○路
    100 號9 樓之18房屋（下稱系爭房屋）訂有租賃契約（下稱
    系爭租約），約定租期自96年1 月20日起至97年1 月19日止
    ，每月租金新臺幣（下同）4,500 元，詎上訴人自96年8 月
    起即未繳納租金，屢經催討均未置理，亦拒不搬遷。爰依據
    所有物返還請求權、租賃契約與不當得利之法律關係請求上
    訴人遷讓系爭房屋暨所積欠之租金，及自租期屆滿後相當於
    租金損害之不當得利。並於原審聲明：(一)上訴人應將系爭房
    屋全部遷讓交還予被上訴人。(二)上訴人應自96年8 月20日起
    至第一項房屋遷讓完成之日止，按月給付被上訴人4,500 元
    。
二、上訴人則以：伊自94年8 月20日起承租系爭房屋，租金均透
    過第三人即代書魏茂英代為繳納，確實自96年8 月起未續付
    租金，然因被上訴人於96年1 月23日始取得系爭房屋所有權
    ，卻於96年1 月20日出租系爭房屋，被上訴人無權出租，系
    爭租約自始無效。再伊係於空白租約簽名，系爭租約自始無
    效，伊無繳納租金之義務等語，資為抗辯。並於原審聲明：
    駁回被上訴人之訴。
三、原審為上訴人全部敗訴之判決，上訴人不服，提起上訴，於
    本院聲明：(一)原判決廢棄。(二)被上訴人於原審之訴駁回。被
    上訴人則聲明：駁回上訴。
四、本件系爭房屋於96年1 月23日以買賣為登記原因，登記所有
    權人為被上訴人。系爭租約係於96年1 月20日所簽立，依該
    租約所載租期自96年1 月20日起至97年1 月19日止、每月租
    金4,500 元，出租人為被上訴人；另租約中「承租人」、「
    立契約人」及第17 條 以文字加註等處關於「乙○○」之簽
    名均為上訴人本人所簽立。且上訴人自96年8 月起即未續付
    租金，現仍占有系爭房屋等情，為兩造所不爭執，並有系爭
    租約及系爭房屋建物登記謄本在卷可憑（見原審卷第7-8 頁
    、第32-34 頁、第39頁），堪認為真實。
五、兩造之爭點：(一)系爭租約是否有效？即被上訴人係於96年1
    月23日始取得系爭房屋，惟於96年1 月20日即以出租人身分
    簽立系爭租約，是否影響系爭租約之效力？(二)上訴人占有系
    爭房屋有無正當權源？(三)被上訴人得否向上訴人請求相當於
    租金之不當得利？其不當得利數額若干？本院判斷如下：
（一）系爭租約應為有效，上訴人占有系爭房屋，並無正當權源
      ：
   1、按稱租賃者，謂當事人約定，一方以物租與他方使用收益
      ，他方支付租金之契約，民法第421 條第1 項定有明文。
      詳言之，租賃非如消費借貸，係移轉物之所有權於相對人
      之契約，不過使承租人就其物而為使用收益。故出租人對
      其物有所有權或其他權利與否，全非租賃之成立要件（最
      高法院50年台上字第284 號判例意旨參照）。據此，上訴
      人一再指稱被上訴人於96年1 月20日簽訂系爭租約時，尚
      未取得系爭房屋之所有權，乃至同年月23日始取得所有權
      ，故被上訴人並無出租系爭房屋之權利，系爭租約應為自
      始無效云云，顯有誤解。
   2、被告主張當初是簽空白的租約，然此業經證人即為兩造簽
      訂租約之代書魏茂英於原審到庭證稱：「上訴人不是簽空
      白的租賃契約書，是被上訴人將契約書寫好，上訴人到我
      事務所簽的，契約書是上訴人看清楚再簽名的。他不是不
      識字的人…怎麼可能簽空白的契約書，上訴人本人也是從
      事房地產的工作」等語，而上訴人亦當庭自承是民國64年
      自東吳大學畢業，係從事房地產工作，主要是做工地開發
      ，該系爭房屋之租金都是透過證人魏茂英轉交給房東等語
      （見原審卷第29頁）。則魏茂英從事代書工作，作為雙方
      仲介之角色，並無偏袒任何一方之理，且上訴人亦表示租
      金均交給證人代收後轉交房東，足見其等相互間有一定信
      賴關係。再者，上訴人具有大學畢業學歷，又從事房地產
      工作，具有良好之學經歷及相關專業知識，亦無任意在空
      白契約上簽名之理由。何況觀之系爭租約係一般坊間之制
      式化契約，上訴人已繳納數期租金，可見對於租金之約定
      並無意見，而系爭租約之租期為1 年，與一般房屋出租訂
      約期限亦無何明顯不同。準此，被上訴人及代辦之魏茂英
      自無訛詐上訴人之可能，應認其等所述為真。是上訴人主
      張係在空白契約書上簽名，系爭租約無效云云，亦無可採
      。
   3、系爭租約既為有效，其租期係自96年1 月20日至97年1 月
      19日，業已到期，雙方租賃關係因而消滅，則上訴人繼續
      占用系爭房屋，顯無正當之權源，其為無權占有，可以認
      定。從而，被上訴人請求上訴人騰空遷讓系爭房屋，自屬
      有據。
（二）被上訴人得請求上訴人給付積欠之租金及返還相當於租金
      之不當得利：
   1、上訴人對其自96年8 月份起即未再繳租，業已自承在卷，
      並經證人魏茂英於原審到庭證述明確，從而原告依租賃契
      約之法律關係，請求被告給付所積欠每月4,500 元之租金
      乃屬正當。
   2、按無法律上之原因而受利益，致他人受損害者，應返還其
      利益。雖有法律上之原因，而其後已不存在者，亦同。民
      法第179 條定有明文。本件系爭租約租期屆滿後，上訴人
      既無占有系爭房屋之正當權源，即屬欠缺法律上之原因，
      為上訴人仍繼續占有使用、收益系爭房屋，而受有利益，
      致被上訴人受有不能使用系爭房屋或再出租之損害，從而
      被上訴人依不當得利之法律關係，請求上訴人給付相當於
      租金損害之不當得利每月4500元，至遷讓時為止，為有理
      由，應予准許。
六、綜上所述，被上訴人本於所有物返還請求權、租賃契約與不
    當得利之法律關係，請求上訴人遷讓系爭房屋，及自96 年8
    月20日起至第一項房屋遷讓完成之日止，按月給付被上訴人
    4,500 元，為有理由，應予准許。原審判命上訴人應如數給
    付，並依職權宣告假執行，於法並無不合。上訴意旨指摘原
    判決不當，求予廢棄改判，為無理由，應予駁回。
七、據上論結，本件上訴為無理由，依民事訴訟法第436 條之1
    第3 項、第449 條第1 項、第78條、第463 條，判決如主文
    。
中    華    民    國    98    年    2     月    19    日
                  民事第三庭  審判長法  官  朱玲瑤
                                    法  官  陳宛榆
                                    法  官  李嘉益
以上正本證明與原本無異。
本件不得上訴。
中    華    民    國    98    年    2     月    20    日
                                    書記官  陳瓊芳


司法院資訊處製作；財團法人民間司法改革基金會備份。
